ACORDAO-COMPLETO-2512430

ACÓRDÃO 2281/2021 ATA 37/2021 - PLENÁRIO

VISTOS, relatados e discutidos estes autos que tratam, nesta fase processual, de embargos de declaração opostos por Jarbas Pereira Ricardo em face do Acórdão 860/2021-TCU-Plenário, que negou provimento a recurso de revisão por ele interposto contra o Acórdão 8800/2017-TCU-Primeira Câmara.
ACORDAM os Ministros do Tribunal de Contas da União, reunidos em sessão do Plenário, ante as razões expostas pelo relator e com fundamento no art. 34 da Lei 8.443/1992, em:
9.1. conhecer dos embargos de declaração opostos por Jarbas Pedreira Ricardo e rejeitá-los;
9.2. dar ciência desta deliberação aos embargantes, com a informação de que o inteiro teor desta deliberação, bem como do relatório e do voto que a fundamentam, está disponível para consulta no endereço www.tcu.gov.br/acordaos.

Embargos de declaração opostos contra acórdão que negou provimento a recurso de revisão interposto contra deliberação que julgou irregulares as contas do embargante, com condenação em débito e aplicação de multa.

Município de São José da Tapera/AL

3. Embargante: Jarbas Pereira Ricardo (XXX.013.624-XX)

13.1. Ministros presentes: Bruno Dantas (na Presidência), Walton Alencar Rodrigues, Benjamin Zymler, Augusto Nardes, Aroldo Cedraz, Raimundo Carreiro e Jorge Oliveira (Relator).
13.2. Ministro-Substituto convocado: Augusto Sherman Cavalcanti.
13.3. Ministros-Substitutos presentes: Marcos Bemquerer Costa, André Luís de Carvalho e Weder de Oliveira.

JORGE OLIVEIRA

Ministro Jorge Oliveira

Trata-se de embargos de declaração opostos por Jarbas Pereira Ricardo, ex-prefeito municipal de São José da Tapera/AL, em face do Acórdão 860/2021-TCU-Plenário. Para maior clareza, transcrevo o teor da peça apresentada pelo embargante:
"I - SÍNTESE DO CASO
	O Município de São José da Tapera, celebrou, em 29 de dezembro de 2003, o Convênio nº 127 com a Funasa para construção do Sistema de Abastecimento de Água da localidade de Cachoeirinha com continuação da adutora em direção ao Povoado Caboclo e adjacências.
	A execução da obra foi iniciada na gestão da prefeita Edneusa Ricardo (2001-2004) , e prosseguiu na administração do prefeito José Antônio Cavalcante (2005-2008) , cabendo ao recorrente (2009-2012 e 2013-2016) a etapa final, com o repasse da 4ª e derradeira parcela, no valor de R$ 140.909,07 (cento e quarenta mil, novecentos e nove reais, sete centavos) .
	Apreciando a tomada de contas especial, esse egrégio Tribunal de Contas julgou irregulares as contas do recorrente, com débito e multa, nos termos do Acórdão 8800/2017-TCU-Primeira Câmara, sendo relator o eminente Ministro Vital do Rêgo. Dessa decisão foi interposto recurso que não foi conhecido por intempestividade (Acórdão 1303/2019-TCU-Plenário, de 5 de junho de 2019) .
	Abriu-se, então, oportunidade para o recurso de revisão, com arrimo no art. 35, II e III, da Lei nº 8.443/1992 e no art. 288, II e III, do RITCU, uma vez que o aresto supramencionado entendeu insuficiente a documentação existente nos autos e houve a superveniência de documentos novos com eficácia sobre a prova produzida.
	Processados o recurso de revisão, foi este desprovido nos termos do v. Acórdão 860/2021-TCU-Plenário, ora embargado, sem que houvesse em todo o autuado da tomada de contas especial nenhuma linha sequer que atribua qualquer prática eivada de dolo, apropriação ou locupletação ao recorrente.
- A decisão recorrida -
	O acórdão embargado está assim sumariado:
	'TOMADA DE CONTAS ESPECIAL. CONVÊNIO. EXECUÇÃO DE SISTEMA DE ABASTECIMENTO DE ÁGUA. OMISSÃO NO DEVER DE PRESTAR CONTAS. INEXECUÇÃO PARCIAL DAS OBRAS. IRREGULARIDADE DAS CONTAS. DÉBITO E MULTA. RECURSO DE REVISÃO. AUSÊNCIA DE ELEMENTOS SUFICIENTES PARA MODIFICAR O JUÍZO FIRMADO. CO- NHECIMENTO. NEGATIVA DE PROVIMENTO.'
	No voto condutor, encontra-se consignado que:
	'Por derradeiro, informo que foi acostado aos autos o Parecer de Força Executória n. 0006/2021/CORATNE/PRU1R/PGU/AGU, relacionado ao Procedimento Comum Cível 1056665- 38.2020.4.01.3400, da 2ª Vara Federal Cível da Seção Judiciária do Distrito Federal, com pedido de tutela de urgência, ajuizada por Jarbas Pereira Ricardo contra a União, objetivando suspender os efeitos deste processo e do Acórdão 8800/2017-TCU-Primeira Câmara. Naquele documento, a AGU informa que houve o deferimento do pedido de tutela de urgência, com determinação ao TCU para que fosse excluída 'a inscrição do nome do Autor do Cadastro de Contas Julgadas Irregulares - Cadirreg, até o julgamento de mérito da presente ação' (peças 199-201) .'
	II - O PONTO OMISSO
	Não obstante o douto acórdão embargado faça referência expressa à tutela de urgência deferida ao embargante pela 2ª Vara de Justiça Federal, se omitiu em analisar a prescrição quinquenal, matéria de ordem pública e objeto da decisão judicial que determinou a SUSPENSÃO do Acórdão 8800/2017-TCU-Primeira Câmara e não apenas excluir 'a inscrição do nome do Autor do Cadastro de Contas Julgadas Irregulares - Cadirreg, até o julgamento de mérito da presente ação'.
	Dispõe a decisão judicial:
	'In casu, acerca da tese trazida na inicial, entendo que a probabilidade do direito afirmado se mostra acima de qualquer dúvida razoável. Isso porque, revela situação típica de prescrição do direito de ação punitiva, como previsto no art. 1º da Lei 9.873/1999, garantido ao autor ser insuscetível de persecução pela via da tomada de contas especial e afastando, de conseguinte, qualquer pretensão de imposição corretiva ou punitiva nesta seara, na linha do entendimento fixado no julgamento do MS 36.054/DF (Min. Lewandowski) , MS 32.201/DF (Min. Barroso) e agora realçado no julgamento pelo STF do Tema 899.
[Grifou-se]
	Verifico, pois, das provas colacionadas aos autos, em exame de cognição sumária, que, em 19/09/2017, o TCU, por meio da TC 021.723/2014 imputa ao autor a responsabilidade por débito no valor de R$ 130.316,17, com data de ocorrência em 24/4/2012, pelas razões aduzidas no documento de  id 349008454, referindo-se a fatos decorrentes da administração do Convênio n. 127/2003, firmado em 22/12/2003, entre a municipalidade (Município de São José da Tapera/AL) e a Funasa, tendo por fundamento a ausência de prestação de contas cujo prazo teria expirado em 2008, em tese.
[Grifou-se]
	Forçoso admitir, com efeito, que a pretensão persecutória do TCU não encontra amparo no ordenamento jurídico, uma vez que foi fulminada pelo fenômeno da prescrição, diante da disciplina do art. 1º da Lei 9.873/1999 e dos precedentes do STF para situações análogas.
[Grifou-se]
	Ademais, inobstante ter o TCU avançado indevidamente em causa colhida pela prescrição, extraio dos autos que não se imputou a prática de ato de má-fé ao autor no curso da apuração das contas relativas ao convênio, o que deveria ter ensejado a admissão de regularidade com ressalvas das contas prestadas no ponto da extemporaneidade de sua apresentação, prestigiando e mantendo a coerência com precedentes do próprio TCU no ponto, o que não se observou na espécie.
	Pelo exposto, presente a concomitância dos pressupostos legais, DEFIRO A TUTELA DE URGÊNCIA nos termos do art. 300 do CPC para o fim de suspender os efeitos jurídicos do Acórdão 8800/2017-TCU-Primeira Câmara, proferido pelo TCU na tomada de contas especial nº Processo 021.723/2014-1 e determinar ao TCU que exclua a inscrição do nome do Autor do Cadastro de Contas Irregulares - Cadirreg, até o julgamento de mérito da presente ação.'
	Neste ponto, há duas palavras a serem ditas, evidentemente com o maior respeito pelo v. acórdão recorrido. A primeira é que a decisão ora embargada tem novos reflexos negativos acerca da situação do embargante, bem como afeta a decisão judicial proferida. A segunda é que o princípio da independência das instâncias não autoriza a substituição do acórdão suspenso por outro no mesmo sentido, 'avançando indevidamente em causa colhida pela prescrição', conforme registra a decisão judicial.
	Apesar da reconhecida competência do eminente relator e de seus ilustres pares, o acórdão embargado ressente-se de omissão acerca de questão nuclear da controvérsia, ensejando a tempestiva oposição dos presentes declaratórios, nos termos do art. 287 e §§, do Regimento Interno do TCU.
	Importante sublinhar que estes embargos de declaração não se destinam a rediscutir o mérito da decisão embargada ou arguir erro na apreciação da prova. Objetivam sanar omissão sobre ponto relevante, não abordado no acórdão embargado, que afeta diretamente a matriz de responsabilidade e suscita a concessão de efeitos infringentes.
	- A prescrição quinquenal e a decisão judicial -
	Ao se referir à decisão judicial, o v. aresto embargado se omitiu sobre a incidência da prescrição quinquenal, matéria de ordem pública, que deve ser decretada de ofício e a qualquer tempo.
	Ressalta-se, por oportuno, que essa egrégia Corte exerce atividade essencialmente administrativa, estando submetida às decisões provenientes do Poder Judiciário, derradeira instância dos conflitos versando sobre a aplicação das leis.
	O tema da prescrição e decadência, no que diz respeito à atuação dos Tribunais de Contas, foi objeto de inúmeras controvérsias, até mesmo no âmbito dessa egrégia Corte, que por apertada maioria acolheu a prescrição decenal da pena de multa (Acórdão 1441/2016-TCU-PlenárioL) .
	Vale observar, ainda, que o princípio da estabilidade das relações jurídicas não se concilia com a existência de situações jurídicas insuscetíveis aos efeitos do tempo. Sendo a atividade dos Tribunais de Contas de índole administrativa, deve sujeitar-se aos prazos prescricionais, sob pena de perpetuar pendências em detrimento dos administrados.
	A matéria foi submetida ao Poder Judiciário, que REITERADAMENTE decide que a competência do Tribunal de Contas da União para instaurar tomada de contas especial e aplicar multas deve respeitar o prazo de cinco anos.
	De tal modo, diante do reconhecimento expresso da prescrição quinquenal pela decisão judicial, em sede de tutela de urgência, a esse egrégio Tribunal de Contas, submetido ao princípio da juridicidade, caberia, data venia, esperar o julgamento do mérito (como determinou o magistrado) e JAMAIS substituir o Acórdão 8800/2017-TCU-Primeira Câmara, que teve seus efeitos suspensos, por outro com idênticas consequências jurídicas e fundamentos.
	III	- O PEDIDO
	À vista do exposto, requer sejam admitidos e providos os presentes embargos de declaração para, suprida a omissão apontada, a ele conferir efeitos modificativos de modo a alterar a v. decisão embargada, decretando a prescrição quinquenal ou, sob pena de nulidade, suspender o v. Acórdão 860/2021-TCU-Plenário até o julgamento definitivo do mérito da ação encartada no Processo nº 105666-38.2020.4.01.3400, em tramitação perante a 2ª Vara Federal Cível da SJDF."
É o relatório.

Bruno Mendes (2.840/OAB-AL) e outros

Não atuou

EMBARGOS DE DECLARAÇÃO EM RECURSO DE REVISÃO EM TOMADA DE CONTAS ESPECIAL. INEXISTÊNCIA DE OBSCURIDADE, OMISSÃO, CONTRADIÇÃO. CONHECIMENTO. REJEIÇÃO.

TOMADA DE CONTAS ESPECIAL (TCE)

não atuou

Trata-se de embargos de declaração opostos por Jarbas Pereira Ricardo em face do Acórdão 860/2021-TCU-Plenário, que negou provimento a recurso de revisão por ele interposto contra o Acórdão 8800/2017-TCU-Primeira Câmara, o qual julgou irregulares suas contas e o condenou ao pagamento de débito e multa, em razão de irregularidades relacionadas à execução do Convênio 127/2003, celebrado entre a Fundação Nacional de Saúde (Funasa) e o Município de São José da Tapera/AL para a execução de Sistema de Abastecimento de Água.
2.	Em síntese, o embargante sustenta ter ocorrido omissão, uma vez que o voto condutor daquele aresto fez referência à existência de tutela de urgência deferida ao embargante pela 2ª Vara de Justiça Federal, mas não teria se manifestado sobre a prescrição quinquenal que conduzira o Poder Judiciário a determinar a suspensão do Acórdão 8800/2017-TCU-Primeira Câmara, até o julgamento de mérito daquela ação. Segundo afirmou, aquele Poder já teria decidido, reiteradamente, que "a competência do Tribunal de Contas da União para instaurar tomada de contas especial e aplicar multas deve respeitar o prazo de cinco anos".
3.	À luz do exposto, pede que os embargos sejam conhecidos para que lhes sejam atribuídos efeitos infringentes, de modo a se declarar a existência de prescrição quinquenal ou, ao menos, suspender os efeitos do Acórdão 860/2021-TCU-Plenário até o julgamento definitivo da Ação 105666-38.2020.4.01.3400, em tramitação perante a 2ª Vara Federal Cível da SJDF.
4.	Sem razão o apelante. Inexiste motivo para que seja efetuada qualquer alteração no acórdão embargado.
5.	Como reconheceram os aclaratórios, o voto que sustentou o Acórdão 860/2021-TCU-Plenário expressamente consignou:
'26. Por derradeiro, informo que foi acostado aos autos o Parecer de Força Executória n. 0006/2021/CORATNE/PRU1R/PGU/AGU, relacionado ao Procedimento Comum Cível 1056665-38.2020.4.01.3400, da 2ª Vara Federal Cível da Seção Judiciária do Distrito Federal, com pedido de tutela de urgência, ajuizada por Jarbas Pereira Ricardo contra a União, objetivando suspender os efeitos deste processo e do Acórdão 8800/2017-TCU-Primeira Câmara. Naquele documento, a AGU informa que houve o deferimento do pedido de tutela de urgência, com determinação ao TCU para que fosse excluída 'a inscrição do nome do Autor do Cadastro de Contas Julgadas Irregulares - Cadirreg, até o julgamento de mérito da presente ação' (peças 199-201) . A decisão judicial foi cumprida pelo Tribunal, como comprova a peça 202.
27. Considerando que as unidades da Secretaria deste Tribunal já adotaram as providências cabíveis, tanto para dar cumprimento à sentença como para subsidiar a defesa da União naquele procedimento comum, e ante o princípio da independência das instâncias, não existem óbices para que o TCU venha a deliberar sobre este recurso de revisão.
28. Nesse sentido, é bom frisar que a nova deliberação que vier a ser proferida por esta Corte, na linha que proponho, não trará novos efeitos jurídicos sobre a situação do recorrente e em nada ofenderá a decisão judicial proferida." (grifei) .
6.	Não houve, por parte deste Tribunal, qualquer ofensa à manifestação do Judiciário. O parecer de força executória deferiu a tutela de urgência "para o fim de suspender os efeitos jurídicos do Acórdão 8800/2017-TCU-Primeira Câmara" (grifei) e "determinar ao TCU que exclua a inscrição do nome do autor do Cadastro de Contas Julgadas Irregulares - Cadirreg, até o julgamento de mérito da presente ação". Isso foi feito, como mencionei. O Acórdão 8800/2017-TCU-Primeira Câmara não produziu nenhum efeito jurídico, uma vez que: (i) o responsável não está com seu nome incluído no Cadirreg; e (ii) não houve a conclusão do processo de cobrança executiva decorrente daquele aresto. 
7.	Ocorre que o Poder Judiciário não determinou - e não poderia fazê-lo - que o TCU modificasse o mérito da deliberação já então proferida, ou seja, não foi exigido que esta Corte alterasse seu entendimento sobre a questão. Tampouco se exigiu - porque feriria de morte a independência das instâncias - que o recurso de revisão apresentado pelo ora embargante fosse provido por esta Corte. Assim sendo, não havia nenhum óbice para que o TCU se debruçasse sobre o recurso de revisão e apreciasse seu mérito, uma vez que, volto a frisar, esse julgamento não imporia novo ônus ao patrimônio jurídico do recorrente, inclusive porque o referido recurso não possuía efeito suspensivo.
8.	O recurso de revisão foi, então, julgado, mas permaneceram suspensos os efeitos jurídicos advindos da irregularidade das contas do responsável, por força da tutela de urgência concedida pela 2ª Vara Federal Cível da Seção Judiciária do Distrito Federal.
9.	Vê-se, portanto, por evidente, que aquela decisão judicial não poderia repercutir diretamente no mérito destes autos, como pretendeu o requerente, mas apenas em seus efeitos. A prescrição vislumbrada no âmbito daquela vara cível não tem o condão de cercear ou limitar o juízo próprio do TCU a respeito do tema, quando no exercício de sua competência constitucional.
10.	Não obstante, e apenas pelo amor ao debate, assinalo que a compreensão daquela vara cível a respeito da possível prescrição, proferida em juízo de cognição sumária, está, com a devida vênia, equivocada.
11.	Não é verdadeira a afirmação de que o Supremo Tribunal Federal tem como pacificado que os prazos prescricionais aplicáveis às pretensões punitiva e ressarcitória dos Tribunais de Contas devem ser de cinco anos, nos termos da Lei 9.873/1999. É de ampla ciência - e não se nega - que aquela Corte, ao apreciar o Recurso Extraordinário - RE 636.886, fixou, em repercussão geral, a tese de que "é prescritível a pretensão de ressarcimento ao erário fundada em acórdão de Tribunal de Contas" (Tema 899) .
12.	Entretanto, esta Corte tem se guiado pelo entendimento de que tal tese diz respeito à fase de execução judicial de deliberação do Tribunal de Contas, tanto assim que, para resolver o caso concreto em que foi delineada, foi necessária a utilização da Lei 6.830/1980, a Lei de Execuções Fiscais, diploma legal evidentemente inaplicável à fase que antecede a formação do título executivo extrajudicial, caracterizada pela atuação do órgão de controle externo até a prolação do acórdão.
13.	De qualquer forma, aquele Extraordinário não esclareceu, mesmo em sede de embargos declaratórios, qual o regime que deve guiar esta Corte no que se refere à prescrição, se o previsto no art. 205 do Código Civil (prescrição decenal) ou aquele constante da Lei 9.873/1999 (prescrição quinquenal, com marcos interruptivos) . E. ainda, ad argumentandum tantum, no caso concreto que se examina a prescrição não teria ocorrido, qualquer que fosse o regime adotado.
14.	Os fatos imputados ao apelante decorrem de repasse de recursos efetuados pela Funasa em 11/9/2009 e se referem a irregularidades ocorridas no ano de 2012. Qualquer que seja, dentre as duas, a data a ser adotada como marco inicial para contagem do prazo, terá inocorrido a prescrição. 
15.	Na ótica do Código Civil, considerado o prazo decenal de seu art. 205, a análise é bastante simples, a partir da constatação de que o embargante foi citado em 25/8/2015, como se comprova à peça 35. Não teria decorrido o prazo de dez anos em relação a qualquer daquelas possíveis datas para a contagem do termo inicial.
16.	Sob o prisma da Lei 9.873/1999, há que se considerar as causas interruptivas da prescrição, descritas em seu art. 2º, que, além da citação ou notificação, contemplam qualquer ato inequívoco que importe apuração do fato. Nesta categoria, destacam-se: (i) em 19/2/2013, expedição de ofício de notificação dirigido a Jarbas Pereira Ricardo fixando prazo para recolhimento dos valores (peça 4, p. 347) ; (ii) em 29/5/2013, autorização para formalização de TCE (peça 5, p. 16) ; (iii) em 31/7/2013, publicação de portaria de designação de servidor para proceder à instauração da TCE em virtude da não aprovação da prestação de contas parcial do Convênio (peça 1, p. 3) ; (iv) em 5/11/2013, envio de notificação ao responsável acerca da instauração da TCE, oportunizando o saneamento das pendências (peça 5, p. 19) ; (v) em 28/3/2014, inscrição contábil da responsabilidade de Jarbas Pereira Ricardo na conta "Diversos Responsáveis" (peça 5, p. 170) ; (vi) em 6/6/2014, emissão do Relatório do Tomador de Contas (peça 5, p. 176) ; (vii) em 27/6/2014, emissão do Certificado de Auditoria pela irregularidade das contas (peça 5, p. 217) ; (viii) em 15/8/2014, Pronunciamento do Ministro de Estado da Saúde acerca das conclusões contidas no Relatório e Certificado de Auditoria (peça 5, p. 219) ; (ix) em 21/8/2014, encaminhamento da TCE ao TCU (peça 1, p. 1) ; e (x) em 25/8/2015, a realização de citação do responsável.
17.	Fica demonstrada, assim, a inocorrência de prescrição, em qualquer dos regimes.
	Ante todo o exposto, VOTO no sentido de que o Tribunal adote a minuta de deliberação que ora submeto à apreciação deste Colegiado.
TCU, Sala das Sessões, em 22 de setembro de 2021.
JORGE OLIVEIRA 
Relator